臺灣臺中地方法院民事判決
                              110年度豐簡字第318號
原      告  朱家宏  
訴訟代理人  許景鐿律師
被      告  朱豊裕  

            朱茂信  

            朱啟仲  

兼  上三人
訴訟代理人  朱文源  

            朱震枝  

            朱鎮邦  

            朱德森  

            朱品圜  

上  一  人
訴訟代理人  朱苡阡  
上列當事人間請求分割共有物事件，本院於民國111年2月16日言
詞辯論終結，判決如下：
    主      文
兩造共有坐落臺中市○○區○○段○000地號、面積1651.47平方公尺
之土地，分割如附表一所示及附圖甲案所標示之編號與面積。
訴訟費用由兩造按附表二所示原應有部分之比例負擔。 　　
　　事實及理由
壹、程序部分：
    被告朱震枝經合法通知，未於最後言詞辯論期日到場，核無
    民事訴訟法第386 條各款所列情形，爰依原告之聲請，由其
    一造辯論而為判決。
貳、實體部分：
一、原告主張：兩造共有坐落臺中市○○區○○段000 地號、面積16
    51.47平方公尺之土地（下稱系爭土地），並無不分割之特
    約，亦無因使用目的不能分割之情形，迄今未能協議分割，
    為此請求裁判分割。爰依法提起本件訴訟，請求裁判分割等
    語。並聲明：如主文第1項所示。
二、被告則以：
  ㈠被告朱文源、朱茂信、朱豊裕、朱啟仲：同意原告所提之分
    割方案（即附圖甲案）等語。
  ㈡被告朱品圜、朱德森：附圖甲案被告朱品圜所分得位置南邊
    部分不方正，被告朱德森所分得位置為私設道路末端，位置
    不佳，不同意附圖甲案。如採被告朱品圜所提出之分割方案
    (即附圖乙案)，土地的方位及方正程度較佳等語。
　㈢被告朱震枝、朱鎮邦：附圖甲案及附圖乙案，被告朱震枝、
    朱鎮邦父子分得位置差不多，只是左右對調。因被告朱震枝
    、朱鎮邦與被告朱品圜有口頭協議，目前同意被告朱品圜所
    提出附圖乙案等語。
三、得心證之理由： 　
  ㈠按各共有人，除法令另有規定外，得隨時請求分割共有物。
    但因物之使用目的不能分割或契約訂有不分割之期限者，不
    在此限。共有物之分割，依共有人協議之方法行之。分割之
    方法不能協議決定，或於協議決定後因消滅時效完成經共有
    人拒絕履行者，法院得因任何共有人之請求，命為裁判分割
    ，民法第823條第1項及第824條第1項、第2 項前段定有明文
    。經查：
　⒈原告主張系爭土地係兩造所共有，應有部分如附表二所示，
    並無物之使用目的不能分割或契約訂有不分割之期限，兩造
    迄今未能達成分割之協議之事實，業據原告提出系爭土地登
    記第一類謄本、地籍圖謄本為證（見本院卷一第46至49頁）
    ，復為到庭被告所不爭執（見本院卷二第4頁）。且被告朱
    震枝經合法通知，於言詞辯論期日不到場，亦未提出準備書
    狀爭執，視同自認，堪信原告主張為真實。
　⒉從而，原告請求裁判分割共有物，參照前開說明，應屬有據
    。
  ㈡按共有物分割應審酌大多數共有人之意願，各共有人之利害
    關係，共有物之性質，共有人之利害關係，及各共有人分割
    後所得之利用價值、利用前景及分割後受分配土地是否與原
    應有部分價值相當等因素為通盤之考量，以求得適當之分割
    方法（最高法院109年度台上字第2143號、106年度台上字第
    699號、105年度台上字第1062號民事判決可資參照）。次按
    以原物為分配時，因共有人之利益或其他必要情形，得就共
    有物之一部分仍維持共有，民法第824條第4項定有明文。所
    謂共有人之利益，如共有人明示維持共有關係（最高法院96
    年度台上字第108號民事裁判。謝在全著，民法物權論上冊
    ，第562頁，99年9月修訂五版，同此見解），或需保留部分
    共有土地供為通行道路之用，因使用目的不能分割（最高法
    院107年度台上字第1791號、94年度台上字第2153號、88年
    度台上字第1051號民事裁判可資參照）。經查：
　⒈系爭土地為特定農業區之甲種建築用地，其上坐落有老舊三
    合院，有登記第一類謄本、本院勘驗筆錄、本院所繪製之現
    場示意圖、勘驗現場照片可佐（見本院卷一第43頁、第243
    頁、第251至253頁）。又共有人全體表示分割方案無庸考量
    系爭土地上老舊三合院之坐落位置，毋須保留老舊三合院（
    見本院卷一第178至179頁、第243至245頁；本院卷二第4頁
    ），合先敘明。
　⒉依原告主張之附圖甲案，編號139之私設通路由全體共有人9
    人即兩造保持共有。⑴此屬因使用目的（做道路使用）而保
    持共有。⑵而各共有人分得土地因均面臨編號139之私設道路
    ，可供對外交通聯絡。⑶參以該私設通路為單向出口，僅一
    端往外連接坐落114地號土地上之公路。該私設通路之長度
    依比例尺換算約45米，寬度依比例尺換算應為5米，有附圖
    甲可佐（見本院卷二第7頁）。依臺中市建築管理自治條例
    第10條第1項、第20條之規定，縱系爭土地將來建築總樓地
    板面積合併計算在660公尺以上，指定建築線時，兩旁只需
    均等退讓0.5米，合計達到6公尺寬度作為建築線。⑷且附圖
    甲案私設道路5米寬，由左上至右下劃設，與被告朱品圜、
    朱德森等人所提出之附圖乙案之私設通路寬度一樣，角度雖
    略有差異，但大致相同（見本院卷一第145頁、第271至277
    頁），尚屬適當。
　⒊又⑴贊成附圖甲案之共有人合計人數為5人，應有部分比例為3
    6分之22，均逾半數。⑵參以被告朱震枝、朱鎮邦為父子關係
    ，有戶籍謄本可佐（見本院卷一第51頁、第59頁），其2人
    對附圖甲案之分配位置，亦未堅決反對（見本院卷一第368
    頁；卷二第5頁），彼此分得位置相鄰，且分在系爭土地南
    方右側，接近其目前所居住大約坐落在相鄰140地號土地上
    之之農舍（見本院卷一第145至第149頁、第277頁、第437頁
    ），有本院所繪製之現場示意圖在卷可佐（見本院卷一第24
    5頁）。⑶故可認附圖甲案之分割方法，符合絕大多數共有人
    之意願，本院宜予以尊重。
　⒋被告朱品圜所提出附圖乙案，雖在共有私設通路外，讓原告
    朱家宏與被告朱文源、朱茂信、朱豊裕、朱啟仲等5人（下
    稱朱文源等5人），各自取得單獨所有土地，有簡化共有關
    係之美意（見本院卷一第439頁）。然而，⑴朱文源等5人於
    本院陳稱：我們五人之前有共識要把分割後取得土地一起賣
    掉，土地分配在一起比較好賣，建商也才願意買。附圖甲案
    將朱文源等5人分在同一邊比較好賣。附圖乙案將朱文源分
    在私設通路南邊，其他四人分在私設通路北邊，這樣建商不
    好規劃，我們五人不好出賣。建商找的代書一直有跟我們五
    人聯繫，代書也說採附圖甲案，才願意購買等語（見本院卷
    二第4至5頁）。⑵參以朱文源等5人已與建商簽約未來將一併
    出賣土地乙情，亦為被告朱品圜所不否認（見本院卷一第15
    7頁、第273頁）。因此，附圖甲案朱文源等5人共有，係基
    於其5人明示願維持共有關係（見本院卷一第345至347頁）
    ；且將土地分配在同一邊，如有意出售他人，可使購買者方
    便規劃，增加土地之經濟效用。考量朱文源等5人應有部分
    比例為36分之22，已逾半數，本院自不宜置大多數共有人之
    意願於不顧（最高法院97年度台上字第829號裁判可資參照
    ）。附圖乙案雖將朱文源等五人各自分得位置集中於左側。
    但分成南北兩部分，違反朱文源等5人之意願（見本院卷一
    第425頁），降低其5人分割後對土地之利用性，難認妥適。
    ⑶附圖甲案、附圖乙案，各共有人分得面積與原應有部分面
    積相等，有台中市雅潭地政事務所111年1月18日雅地二字第
    1110000576號函檢附之面積分析表可佐（見本院卷一第431
    至432頁），兩造亦就其各自提出之方案表示毋須鑑價找補
    金額（見本院卷一第443至447頁、第450頁）。故本院認無
    論採何方案，各共有人分得面積應與其原應有部分比例價值
    相當。⑷依臺中市畸零地使用自治條例第4條及第5條規定，
    基地面前道路的寬度在7公尺以下，甲種建築用地，基地最
    小寬度3公尺、最小深度12公尺。另同條例第7條規定，依第
    4條規定之基地寬度，每增加10公分，其深度得減少20公分
    ，減少後之深度不得小於8公尺。經查，附圖甲案，依比例
    尺換算，各共有人所分得土地之寬度、深度，並無因面積狹
    小致未達台中市畸零地使用自治條例最小寬度、最小深度之
    規定，應可供建築使用。故附圖甲案，尚屬公允、適當。
　⒋至於採附圖甲案，雖有被告朱品圜所稱其分得位置139（4）
    南側不方正，有三角形之畸零地（見本院卷二第5頁）。然
    而，⑴附圖甲案被告朱品圜所得分得編號139（4）土地，是
    北邊面臨共有私設道路，因此將來若建築房屋，南側較畸零
    空間，因系爭土地為甲種建築用地，依非都市土地使用管制
    規則第9條，甲種建築用地之建蔽率為60％，故考量建蔽率之
    情況下，或可將139（4）南側畸零空間規劃為法定空地，將
    後續土地利用之影響降至最低；至於139（4）北側絕大部分
    土地，尚屬方正，仍可供建築使用。⑵被告朱德森在附圖甲
    案所分得編號139（5）土地，雖距離坐落114地號土地上之
    產業道路較遠，惟本件共有人所分得土地，均需透過系爭土
    地內之私設通路，先連接相鄰138地號土地之現有約3.5米寬
    之私設通路，再聯絡坐落114地號土地之公路（光復路），
    有履勘筆錄、履勘現場照片可佐（見本院卷一第243至261頁
    ）。故以距離公路的距離來說，各共有人分得位置差異不致
    過大。⑶況且，採附圖甲案，朱文源等五人所分得之139（1
    ），亦係口袋型土地，面臨私設通路較方正，但靠北側土地
    呈三角形，亦有畸零空間，此係受限於系爭土地原本形狀所
    致，故採附圖甲案，全體共有人均有承受此部分之不利益。
    ⑷末者，被告朱品圜所主張附圖乙案，將系爭土地西南方編
    號139（9）、面積474.05平方公尺土地分配給被告朱文源單
    獨所有，亦讓被告朱文源分得土地有尖角畸零地，此對擁有
    系爭土地應有部分3分之1之朱文源，並非妥適。　
四、綜上所述，本院考量絕大多數共有人之意願、共有物之性質
    、共有人間利害關係、分得土地之利用計畫、前景及公平等
    因素，認以附圖甲案、附圖乙案相比較，按附圖甲案分割，
    較為適當、公允，爰判決如主文第1項所示。
五、本件事證已臻明確，兩造其餘攻擊防禦方法，經審酌均於本
    件判決結果無影響，爰不逐一論述，併此敘明。
六、按因共有物分割、經界或其他性質上類似之事件涉訟，由敗
    訴當事人負擔訴訟費用顯失公平者，法院得酌量情形，命勝
    訴之當事人負擔其一部，民事訴訟法第80條之1 定有明文。
    本件為請求分割共有物之訴訟，系爭土地之共有人均得以訴
    請求分割，而分割對於共有人全體均有利益，故認應由共有
    人全體按附表二之原應有部分比例負擔訴訟費用為當。
中　　華　　民　　國　　111 　年　　 3 　　月　　4　　日
                      臺灣臺中地方法院豐原簡易庭
                                  法　官　高士傑
以上正本係照原本作成。
如不服本判決，應於送達後20日內，向本院提出上訴狀並表明上
訴理由，如於本判決宣示後送達前提起上訴者，應於判決送達後
20日內補提上訴理由書（須附繕本）。如委任律師提起上訴者，
應一併繳納上訴審裁判費。
中　　華　　民　　國　　111 　年　　 3 　　月　　4　　日
                                  書記官　蔡伸蔚
附表一：
編號 分得土地之共有人 分得位置(附圖甲案之編號) 分得面積(平方公尺) 1. 兩造9人共有道路 編號139 224.02 2. 原告朱家宏及被告朱文源、朱茂信、朱豊裕、朱啟仲等5人，按原告朱家宏應有部分22分之1、被告朱文源應有部分22分之12、朱茂信應有部分22分之5、朱豊裕應有部分22分之3、朱啟仲22分之1之應有部分比例保持共有 編號139(1) 872.33 3. 朱鎮邦 編號139(2) 158.61 4. 朱震枝 編號139(3) 118.95 5. 朱品環 編號139(4) 118.95 6. 朱德森 編號139(5) 158.61 
附表二：
共有人姓名 原應有部分比例（訴訟費用負擔之比例）  原告朱家宏 1/36 被告朱文源 12/36 被告朱茂信 5/36 被告朱豊裕 3/36 被告朱啟仲 1/36 被告朱震枝 3/36 被告朱鎮邦 4/36 被告朱德森 4/36 被告朱品圜 3/36